最高法院刑事判決　　　　　　　　　　　　　　　九十一年度台上字第二二○六號
　　上　訴　人　乙○○
　　　　　　　　甲○○
　　共　　　同
　　選任辯護人　魏早炳律師
　　　　　　　　陳恩民律師
　　　　　　　　魏翠亭律師
右上訴人等因違反水利法案件，不服台灣高等法院台中分院中華民國八十九年三月一
日第二審判決（八十八年度上訴字第二三九六號，起訴案號：台灣苗栗地方法院檢察
署八十七年度偵字第一九三九號），提起上訴，本院判決如左：
    主  文
原判決撤銷，發回台灣高等法院台中分院。
    理  由
本件原判決認定：上訴人乙○○在苗栗縣三灣鄉中港溪橋西側八百公尺河床處即坐落
苗栗縣三灣鄉○○段九五一、九五二、一００二、一０二六、一０二七、一０三０、
一０三一、一０三二地號行水區之土地（詳如附圖所載），未經主管機關之同意，竟
基於挖砂石販賣之概括犯意，自民國八十七年三月間起，至同年五月一日止，連續在
上開河川地之行水區內，利用挖土機連續挖取前開土地上之砂石約五萬立方米，造成
妨礙該行水區之水流，及河川改道之公共危險；乙○○並以每一車（約十六立方米）
砂石新台幣（下同）一千六百元之價值，於同年五月一日僱請與其具有共同犯意之上
訴人甲○○，駕車將之載往他處販賣獲利；嗣於同年五月一日上午七時三十分許，乙
○○正在挖取，甲○○在旁待載時，經警當場查獲等情；因而撤銷第一審諭知上訴人
等均無罪之判決，改判論處乙○○共同連續違反主管機關為保護水道，禁止在行水區
內擅採砂石之規定，致生公共危險，處有期徒刑壹年貳月，緩刑伍年；甲○○共同違
反主管機關為保護水道，禁止在行水區內擅採砂石之規定，致生公共危險，處有期徒
刑六月，緩刑二年；固非無見。
惟查：(一)原判決於事實欄載稱：「上訴人等係在坐落苗栗縣三灣鄉○○段九五一、九
五二、一００二、一０二六、一０二七、一０三０、一０三一、一０三二地號行水區
之土地（詳如附圖所載），未經主管機關同意挖取砂石」；然原判決附圖所附之苗栗
縣頭份地政事務所土地複丈成果圖係測繪「低窪地位置及面積」，並以粗黑線標明位
置，該「低窪地位置及面積」是否即上訴人等本件擅採砂石之位置及面積？上引複丈
成果圖上並未記明，原判決以該附圖作為上訴人等本件犯罪事實之一部分，致事實尚
欠明確，本院無從為適用法則當否之判斷；若原判決附圖上粗黑線框內之「低窪地」
即為上訴人等擅採砂石之範圍，則似應包括第一０三三號之部分土地在內，惟原判決
理由欄又說明第一０三三號土地並未劃入中港溪行水區；致事實與理由矛盾；俱有違
誤。(二)依水利法第七十八條第二項規定：「洪水位行水區域，由主管機關報請上級主
管機關核定公告之」；原判決雖於理由欄說明：「坐落苗栗縣三灣鄉○○段第九五一
、九五二、一００二、一０二六、一０二七、一０三０、一０三一、一０三二地號土
地如附圖所示之土地，業經省府７２７６府建水字第１４０８９５號公告劃入中港溪
水道基本治理用地範圍內，並刊登於７２秋字第９期省公報內」；惟所稱「公告劃入
中港溪水道基本治理用地範圍」，是否即屬「洪水位行水區」？原判決未予明，遽
認係行水區，尚嫌率斷而有違誤。(三)原判決於理由欄說明：「上訴人等挖取砂石約五
萬立方米，自足以造成妨礙該行水區之水流及河川改道之公共危險」；就上訴人等本
件行為何以足以造成妨礙該行水區之水流及河川改道之公共危險，未說明所憑之證據
及認定之理由，有理由不備之違法。(四)依原判決理由欄之說明，上訴人等均辯稱：不
知採集砂石之地點係經政府規劃為行水區等語，此與上訴人等有無本件犯罪之故意攸
關，原判決就上訴人等上引辯解如何不足採，未予指駁，僅於理由欄內說明：「刑法
第十六條前段規定不得因不知法律而免除刑事責任」，亦有疏略。綜上，應認原判決
有撤銷發回之原因；至原判決認有裁判上一罪關係不另為無罪諭知部分，基於審判上
不可分之原則，應一併發回。
據上論結，應依刑事訴訟法第三百九十七條、第四百零一條，判決如主文。
中      華      民      國    九十一    年      四      月     十九     日
                              最高法院刑事第一庭
                                  審判長法官  施  文  仁
                                        法官  林  永  茂
                                        法官  蕭  仰  歸
                                        法官  洪  文  章
                                        法官  呂  永  福
      右正本證明與原本無異
                                              書  記  官
中      華      民      國    九十一    年      四      月    二十五    日
